【裁判字號】    98,上更(一),422
【裁判日期】    981119
【裁判案由】    毒品危害防制條例
【裁判全文】
臺灣高等法院刑事判決             98年度上更(一)字第422號
上  訴  人
即  被  告  乙○○
選任辯護人  舒建中律師
上  訴  人
即  被  告  甲○○
上列上訴人因毒品危害防制條例案件，不服臺灣板橋地方法院97
年度訴字第244 號，中華民國97年12月11日第一審判決（起訴案
號：臺灣板橋地方法院檢察署96年度偵字第28292 號），提起上
訴，經判決後，由最高法院第1 次發回更審，本院判決如下：
    主  文
原判決撤銷。
乙○○販賣第一級毒品，未遂，累犯，處有期徒刑拾伍年拾月，
扣案之第一級毒品海洛因包（共計淨重肆點貳公克）沒收銷燬
之，海洛因包裝袋個沒收；扣案之行動電話壹支（含SIM 卡壹
張，門號為0000000000號）沒收。
甲○○無罪。
    事  實
一、乙○○前曾於民國（下同）91年間因違反毒品危害防制條例
    案件，經原審法院以92年度易字第352號判處有期徒刑2月確
    定，於93年1月9日易科罰金執行完畢，猶不知悔改，於96年
    11月23日16時8分許，接獲甲○○以0000000000 號行動電話
    撥打其所有0000000000號行動電話，詢問欲購買毒品海洛因
    之訊息後，隨即基於意圖營利而販賣第一級毒品海洛因之犯
    意，除進一步向甲○○探詢欲購入毒品海洛因之大致數量，
    並當場予以允諾出賣之外，復與甲○○在電話中討論毒品海
    洛因1 兩之交易行情及貨源，其後雙方復進一步於96年11月
    23 日16時32分許，以上開2支行動電話相約至位於臺北縣板
    橋市○○路○段200號之玉山商業銀行前，進行毒品海洛因交
    易，此間甲○○之友人黃祥豪得知甲○○準備向乙○○購入
    毒品海洛因，乃委由甲○○先代出資，以新臺幣（下同）5,
    000元向乙○○購入4分之1 錢海洛因（重約0.94公克）後，
    再將其中半數海洛因分予黃祥豪，甲○○遂再以0000000000
    號行動電話通知黃祥豪至上開交易地點試貨。嗣於同日17時
    許，甲○○駕駛車號6907-GV 號自小客車前往上開約定地點
    （黃祥豪隨後亦騎乘機車抵達），乙○○見狀乃進入該自小
    客車內，取出第一級毒品海洛因2 包，欲交由甲○○、黃祥
    豪準備試用之時，隨即為經由通訊監察得知上情而在旁埋伏
    之員警當場查獲，乙○○、甲○○即未能完成毒品交易而未
    遂，並扣得乙○○所有上開海洛因2 包及置於乙○○皮包內
    之海洛因1包（上開3包海洛因共計淨重4.20公克）、分裝鏟
    1支、注射針筒1支、行動電話2支（內含0000000000、00000
    00000門號SIM卡各1張）及現金11萬8千元等物，以及甲○○
    所有準備購入海洛因之現金9,000元、分裝鏟3支、海洛因殘
    渣袋4個、葡萄糖3包、行動電話2支（內含0000000000、000
    0000000門號SIM卡各1張）等物。
二、案經臺北縣政府警察局移送臺灣板橋地方法院檢察署檢察官
    偵查起訴。
    理  由
壹、程序部分
一、按被告以外之人於審判外之言詞或書面陳述，除法律有規定
    者外，不得作為證據。又被告以外之人於審判外之陳述，經
    當事人於審判程序同意作為證據，法院審酌該言詞陳述或書
    面陳述作成時之情況，認為適當者，亦得為證據。當事人、
    代理人或辯護人於法院調查證據時，知有第159條第1項不得
    為證據之情形，而未於言詞辯論終結前聲明異議者，視為有
    前項之同意。刑事訴訟法第159條第1項及第159條之5分別定
    有明文。查被告甲○○於警詢時之陳述，對於被告乙○○而
    言，係屬於被告以外之人於審判外之言詞陳述，且辯護人於
    原審法院準備程序中已主張被告甲○○於警詢時之陳述，為
    被告以外之人於審判外之陳述，並無證據能力，則依上開刑
    事訴訟法第159條第1項有關傳聞證據排除法則之規定，被告
    甲○○於警詢時之陳述關於乙○○部分，無證據能力。
二、又查證人黃祥豪於警詢時之陳述，雖不合刑事訴訟法第159
    條之2、第159條之3 有關傳聞法則例外之要件，惟公訴人、
    被告及辯護人就前開審判外之言詞陳述，均業於原審及本院
    準備程序中及審理時表示對於證據能力沒有意見，同意作為
    證據，且迄於本案言詞辯論終結前亦未再聲明異議，本院審
    酌該等言詞或書面陳述作成之情況，核無違法取證及證明力
    明顯過低之瑕疵，亦認為以之作為證據為適當，故依上開規
    定，前揭證人黃祥豪於警詢時之陳述，具有證據能力。
三、再按被告以外之人於偵查中向檢察官所為之陳述，除顯有不
    可信之情況者外，得為證據。刑事訴訟法第159條之1第2 項
    亦有明文。所謂不可信性情況，法院應審酌被告以外之人於
    陳述時之外在環境及情況，例如：陳述時之心理狀況、有無
    受到外力干擾等，以為判斷是否有形式上顯然不可採信之依
    據。查證人即被告甲○○、證人黃祥豪於檢察官偵查時，係
    以證人之身分陳述，訊問後並經告以具結義務及偽證處罰，
    命證人朗讀結文後具結，係於負擔偽證罪之處罰心理下證述
    ，並以具結擔保其供述之真實性，又無受其他不當外力干擾
    之情形，是證人即被告甲○○、證人黃祥豪於偵查中在檢察
    官面前具結所為之證述，查無顯然不可信之情況，依上開刑
    事訴訟法第159條之1第2 項規定，自得為證據。
四、另按被告之自白，非出於強暴、脅迫、利誘、詐欺、疲勞訊
    問、違法羈押或其他不正之方法，且與事實相符者，得為證
    據，刑事訴訟法第156條第1項定有明文。查被告乙○○之辯
    護人雖主張被告乙○○於警詢時之供述，係因被警方誤導，
    以為只要承認就可以交保，是以並無證據能力；被告甲○○
    則主張其於警詢時正在提藥，並未仔細看筆錄內容是否正確
    ，且警察在錄音時有切掉，要其依照筆錄唸，其不知內容是
    否正確云云，惟查：經原審法院於97年4月27日、4月22日及
    4 月24日就被告乙○○、甲○○警詢錄音帶進行勘驗之結果
    ，被告乙○○、甲○○於警詢時之言談自然，並無遭恐嚇、
    威脅、暴力或有警方刻意切斷錄音等奇怪情事發生一節，有
    原審法院勘驗筆錄一份附卷可按，則被告乙○○、甲○○上
    開主張於警詢時遭警方誤導、提藥或照筆錄唸等情，自難憑
    採信，是其二人於警詢時之自白，顯無前揭法條所指之不法
    情事，自不足以排除其證據能力。
貳、有罪（即被告乙○○）部分
一、上訴人即被告乙○○經本院更(一)審合法傳喚，無正當之理由
    不到庭，惟據其於原審及本院上訴審理審時之陳述，固不否
    認有於上揭時地為警查獲並扣得毒品海洛因、現金及行動電
    話等物之事實，惟矢口否認有何販賣海洛因未遂之犯行，並
    辯稱：伊並未要販賣海洛因予甲○○，與甲○○相約見面只
    是要向甲○○告知「小江」的電話，讓他自己去跟「小江」
    買海洛因。於本院準備程序時辯稱沒有販賣毒品給甲○○的
    意思，與甲○○有債務關係，我是要把他騙出來見面要錢而
    已云云。
二、經查：
  (一)被告乙○○於警詢時已自承：「（警問：我問你，今天什麼
    事情來這裡作筆錄？）因為毒品防制條例。」、「（警問：
    就是持有毒品？）嗯。」、「（警問：這樣？還有怎樣？）
    跟吸食毒品。」、「（警問：就是持有就是了，還有什麼？
    ）還有就是‧‧‧主要就是朋友想要，這樣而已。」、「（
    警問：開門見山啦，你有沒有、你今天有沒有販賣海洛因給
    甲○○？）沒有。」、「（警問：沒有？）他跟我說要調，
    然後我去了，都還沒有交易，就那個了。」、「（警問：有
    沒有？有沒有給他？）還沒有賣給他。」、「（警問：正要
    、準備要賣給他就被警察抓到，是不是這樣子，意思是這樣
    嗎？）嗯。」、「（警問：我今天是要準備賣給他時，就被
    警察抓到了，是不是？）他要跟我調啦。」、「（警問：對
    啦，調不就跟買一樣？要不然是不用錢嗎？對嗎？正要賣給
    他時就被警察當場查獲，是不是這樣子？）嗯。」、「（警
    問：喔，他當時有說要拿你的毒品‧‧‧？）去給他朋友。
    」、「（警問：去給他朋友試？）嗯。」、「（警問：喔，
    還要拿毒品給他朋友試，就是了？）對呀，這樣才有算那個
    交易成功呀。」等語（以上被告乙○○於警詢時所為之陳述
    ，均依原審法院勘驗其警詢錄音帶之內容），核與證人即被
    告甲○○於偵查中具結證稱：伊在黃祥豪家的時候，他有跟
    伊說有一起買4分之1錢，但是因為他沒有錢，所以叫伊先幫
    他出，原本並沒有講好要跟誰買，後來去找乙○○，如果試
    可以的話，就可能跟乙○○買，但根本還沒有試，96年11月
    23日16時8 分及32分之通訊監察譯文，係伊與乙○○的對話
    ，後來伊等就約在板橋市○○路的玉山銀行，地點是乙○○
    講的，若可以的話，伊就打算乙○○買4分之1錢，價錢是5
    千元，但這是伊私下在家裡跟黃祥豪說的，乙○○一上伊的
    車，就坐在駕駛座旁邊，伊說等黃祥豪來再看，黃祥豪來了
    後，坐在後座，乙○○就拿了約2、3包的海洛因出來，拿了
    其中1 包給伊試，伊還沒有試，警察就來了等語大致相符，
    且被告乙○○所使用之0000000000行動電話，與被告甲○○
    所使用之0000000000號行動電話於96年11月23日16時8 分許
    及同日16時32分許，亦有以下2段對話內容：
    「乙○○：喂？
      甲○○：你要到幾點才有空？
      乙○○：要好了，你要幾個？
      甲○○：我載你過去
      乙○○：可是你要幾個？
      甲○○：3個
      乙○○：好
      甲○○：有整兩的嗎？
      乙○○：現在沒有，我身上沒那麼多
      甲○○：如果要有沒有？
      乙○○：有
      甲○○：多少錢？
      乙○○：現在漲價變十七了
      甲○○：整兩的嗎？
      乙○○：對
      甲○○：好，你現在好了嗎？
      乙○○：差不多了，再弄一弄就好了
      甲○○：要去哪裡載你？
      乙○○：等一下，要看他東西要送到哪給我
      甲○○：好
      乙○○：好了我會打給你
      甲○○：不會很久吧？
      乙○○：不會」
    「甲○○：喂？
      乙○○：我在板橋三民路，你到三民路打電話給我
      甲○○：好，三民路跟什麼路口？
      乙○○：在三民路中間，靠近玉山銀行這邊
      甲○○：到哪裡？
      乙○○：玉山銀行
      甲○○：好」
    一節，亦有通訊監察譯文1 份在卷可資為憑（參見偵一卷第
    45頁至第46頁），被告對該錄音之真正並不否認，由此可見
    ，被告乙○○於上開時地與被告甲○○相約見面，顯然係基
    於雙方直接買賣毒品海洛因之目的下所為，不僅買賣毒品之
    交易雙方，自始即以被告甲○○為買受人，被告乙○○為出
    賣人，且其二人事前於電話中亦已提到欲購買毒品海洛因交
    易之數量、市價行情，又隨即相約交易地點，準備由被告甲
    ○○先行試用海洛因純度後決定實際買入海洛因之數量，惟
    因遭警方查獲而未能交易完成，是被告乙○○上開改口供稱
    其與甲○○相約見面只是要告知「小江」的電話，讓甲○○
    自己去跟「小江」買海洛因，且係騙出甲○○欲向其要錢之
    說詞，自非可採。
  (二)其次，被告乙○○於偵查中曾一度辯稱：伊與甲○○於96年
    11月23日下午的通話內容，是甲○○說要向伊「借」3 錢海
    洛因，但伊沒有那麼多，至於伊在電話中所指「現在漲價變
    17萬元」是指伊跟綽號小江之人拿海洛因的價錢，是1 兩17
    萬，伊與甲○○見面，是因為他說要帶伊朋去找朋友試毒品
    云云，不僅所述內容與上開通訊監察譯文中自始未曾提及「
    小江」之情節並不相符，亦核與其於原審法院審理時辯稱其
    與被告甲○○見面之目的，是要告知「小江」的電話，讓甲
    ○○自己去跟「小江」買海洛因之說法迥然不同，顯難以輕
    信。此外，被告乙○○經檢察官向原審法院聲請羈押，而由
    原審法院開庭訊問之時，被告乙○○一方面供稱：甲○○打
    電話給伊，說要拿海洛因給他朋友吃，伊不知道甲○○的意
    思是否即是要向伊「買」海洛因，伊拿東西給他，不知道是
    否可以拿到錢云云，隨後竟又改稱：伊拿海洛因給甲○○的
    意思是要「借」給他的，當時甲○○要10幾公克，伊沒有那
    麼多，所以只有將伊身上的海洛因借給他云云，先後說詞反
    覆不一，自相矛盾，適足徵被告乙○○事後諸多辯解，無非
    臨訟卸責之詞，俱不足採信。
  (三)再者，被告甲○○於原審法院審理而以證人身分作證時，雖
    改口證稱：「（檢察官問：被查獲時有何人在車上？）我、
    黃祥豪及乙○○。我在駕駛座，黃祥豪在後座，乙○○在副
    駕駛座。」、「（檢察官問：你有無打算跟乙○○購買毒品
    海洛因？）沒有，因為我還欠他錢。」、「（辯護人問：96
    年11月23日與乙○○約見面的目的為何？）因為他說前一天
    晚上他有拿的東西還不錯，後來乙○○說那是跟小江拿的，
    叫我直接找他拿。我那天與乙○○見面是想問拿不拿得到，
    是乙○○叫我去的，我也不知道為何要去。」云云；於本院
    上訴審審理時以證人身分證稱：他（指乙○○）上車就跟我
    說好久不見，前幾天有跟人家拿到東西不錯，他說是跟小江
    拿的，說我也認識，他看看如果不錯，你可以直接跟小江拿
    ，後來我朋友（指黃祥豪）上車，我們就被抓了云云。惟此
    不僅與上開通訊監察譯文中，其與被告乙○○之對話內容中
    自始未曾提及「小江」之情節，顯有未合，亦核與其先前偵
    查中所為之證詞大不相同，實難輕信；此間其於原審法院審
    理作證，經檢察官請求提示偵一卷第45頁有關其與被告乙○
    ○對話中提及「可是你要幾個？」、「3 個」、「有整兩的
    嗎？」、「現在沒有，我身上沒那麼多」、「如果要有沒有
    ？」、「有」、「多少錢？」、「現在漲價變十七了」等語
    （詳見上開通訊監察譯文第1 段）是何意之時，證人甲○○
    竟隨口證稱：「我是開玩笑跟他說的，他也是這樣跟我說的
    ，後來我們還沒有看就被抓了。」云云，益見其事後所為上
    開之證詞，無非為袒護被告乙○○之詞，殊難採信，自不足
    作為被告乙○○有利之認定。
  (四)至辯護人雖主張上開被告乙○○、甲○○於96年11月23日下
    午之對話內容中曾提及「（甲○○：）我載你過去」、「（
    乙○○：）等一下，要看他東西要送到哪給我」等語，且被
    告乙○○於本案遭查扣之3 包海洛因數量（各毛重0.77公克
    、2.84克及1.61公克），均非被告甲○○於警詢及偵查中所
    指所欲購買之數量（0.9 公克），足見被告乙○○所辯其並
    未準備販賣海洛因予甲○○，而係僅欲提供所購買之海洛因
    予甲○○施用，再由被告甲○○向「小江」購買海洛因云云
    ，惟查：被告乙○○並非從事製造毒品海洛因之人，衡情如
    欲販賣毒品海洛因予他人，自有其取得毒品之管道（亦即上
    游販賣毒品之人），是要難僅以被告乙○○、甲○○上開對
    話之中另提及「我載你過去」、「等一下，要看他東西要送
    到哪給我」等語，即遽認被告甲○○購入海洛因之對象並非
    被告乙○○，而係另有他人，此部分不足為被告乙○○有利
    之認定。此外，被告乙○○、甲○○於上開96年11月23日16
    時8 分許之通話內容中，被告甲○○既僅向被告乙○○表示
    要海洛因「3 個」，而被告乙○○則回稱「好」等語，隨後
    該2人並未就「3個」海洛因之價錢有任何陳述或表示，參以
    證人即被告甲○○於偵查中曾證稱：「後來去找乙○○，如
    果試可以的話，就可能跟乙○○買」、「若可以的話，我就
    打算跟乙○○買四分之一錢，價錢是5 千元，但這是我私下
    在家裡跟黃祥豪講的」等語，顯見其2 人進行上開通話之時
    ，並未就買賣毒品海洛因之實際數量及價錢等全部交易事項
    為完整之磋商，尚待雙方進一步相約見面並當場試貨後始能
    確定毒品交易之數量及價錢等細節事項，是亦不得以本案遭
    查扣之3 包海洛因數量（各毛重0.77公克、2.84克及1.61公
    克），均非被告甲○○於警詢及偵查中所指所欲購買之數量
    （0.9公克），即認有何瑕疵而不可採信之情事。
  (五)販賣第一毒品海洛因係政府嚴予查緝之違法行為，非可公然
    為之，並無一定公定價格，而係隨毒品市場之變動而生之浮
    動價格，且無論係任何包裝，均可任意分裝增減重量、成份
    ，每次買賣之價格亦各有差異，可以隨供、需雙方資力，關
    係深淺或需求數量、貨源充裕與否、販賣者資金需求殷切與
    否，以及政府查緝毒品態度，進而，為各種風險評估，而有
    各種不同之價格標準。且毒品販賣者亦可從不同買受者之各
    種『價差』或『量差』（即加入葡萄糖等物質，以減低純度
    、增加重量）中謀取暴利之方式或有差異，然其為圖利益而
    非法販賣之行為，則無二致。又販賣毒品隱蔽性極高，法院
    除經被告坦承犯行，或帳冊明確記載販入、出之價格、有無
    加入葡萄糖等物質及其比例等，而得稽核確認有無『價差』
    或『量差』外，委難查得實情，然縱未確切查得販賣賺取之
    實際差價，但除別有事證，足認係按同一價格轉讓，確未牟
    利之情形外，尚難執此認非法販賣之事證有所不足，致知過
    坦承者難辭重典，飾詞否認者反得逞僥倖，而失情理之平。
    再衡諸一般社會常情，第一級毒品海洛因之價格昂貴，取得
    不易，且為政府嚴予查緝之犯罪，凡為販賣之不法勾當者，
    苟無利可圖，應無甘冒被查緝法辦重刑之危險，平白無端義
    務為該買賣之工作，應屬符合論理法則而不違背社會通常經
    驗之合理判斷。查被告與證人甲○○固均曾以「調毒品」表
    示本件毒品交易，且被告於警詢時復表示欲販出予證人甲○
    ○海洛因之數量、價格，與其向綽號「小江」買入之數量、
    價格相同（即1萬8000元、3.6公克）（卷內尚無積極證據證
    明被告係基於販賣之犯意而販入），惟被告就其向綽號「小
    江」買入之價格前後供述並不一致（參見原審卷(一)第44頁次
    頁，1 萬7000元、3.75公克），已非可信。再參以被告否認
    之前有類似本件之交易，乃表示係各自向他人購買毒品，顯
    非有平時互調毒品之習性，況被告於初時坦承與證人甲○○
    通聯、見面乃欲行本件毒品交易，嗣旋即翻異陳詞否認，亦
    足認其心虛情怯、一再意圖掩飾之情。另觀諸本件交易過程
    ，渠等行動電話通聯並無相互問候，乃直接商量毒品交易各
    節，且被告甘冒持有毒品遭查獲之極大風險留置在交易處所
    等待交易、證人甲○○在毒品交易時尚需先行試用以確認交
    易毒品之品質，此均與一般朋友間應急之需平價互調毒品有
    別，是本院雖因被告否認販賣，致無從憑以推認被告買入、
    販出海洛因之價格、有無另參入葡萄糖等物質，以確實取得
    『價差』或『量差』之差額，惟本院衡酌上情，仍認被告非
    至親好友，苟無利可圖，當無甘冒被查緝法辦重刑之危險，
    無償代證人調取毒品之可能，是其為上開毒品交易，從中賺
    取買賣差價牟利無訛。
  (六)此外，本件復有法務部調查局96年12月30日調科壹字第0962
    3085530 號鑑定書1份、查獲現場照片8張、96年11月23日17
    時32分許被告甲○○與證人黃祥豪之通訊監察譯文表1 份附
    卷，以及扣案之毒品海洛因3包（合計淨重4.2公克）、現金
    9 千元可資佐證，是被告乙○○著手販賣毒品海洛因予被告
    甲○○而未遂，堪予認定，應依法論科。
三、論罪
  (一)按毒品危害防制條例第4條，雖業經總統於98年5月20日以華
    總一義字第09800125141 號令公布，然因涉及多項授權法規
    修正或訂定，須定有一定施行日期，以完備相關法令修訂及
    行政作業程序，其主管機關法務部立法原意亦認為本次修正
    條文應回歸同條例第36條規定，自公布後6 個月施行。此與
    司法院主管無日出條款之民、刑事法律之修正（例如：96年
    12月12日修正公布之刑事訴訟法第121 條、96年12月26日修
    正公布公證法第22條等），向來立法體例上未明定施行日期
    者，均自公布之日起算至第3 日起發生效力者，不能等同論
    之。而中央法規標準法第13條雖規定：「法規明定自公布或
    發布日施行者，自公布或發布之日起算至第三日起發生效力
    」，此係以法規有明定自公布或發布日施行者始有適用，然
    本次修正毒品危害防制條例相關條文並未規定「本法自公布
    日施行」，故與中央法規標準法第13條尚屬有間。從而，本
    次毒品危害防制條例並未另特定施行日期，即應依中央法規
    標準法第14條以毒品危害防制條例第36條規定之施行日期，
    自公布後六個月施行（臺灣高等法院因應新修正毒品危害防
    制條例施行法律問題研討會亦同此見解），是前述修正之條
    文尚未施行，自無新、舊法比較適用之問題，先予敘明。
  (二)核被告乙○○所為，係犯毒品危害防制條例第4條第6項、第
    1 項之販賣第一級毒品未遂罪。又被告乙○○雖已著手販賣
    毒品海洛因予被告甲○○，然被告乙○○尚未就實際買賣海
    洛因之數量及價錢達成意思表示一致，並進一步為毒品交付
    及收取現金，其各自販賣海洛因之行為僅處於未遂之階段，
    均為未遂犯，應依刑法第25條第2 項前段之規定，按既遂犯
    之刑減輕之。被告乙○○販賣毒品前持有之低度行為，應為
    販賣未遂之高度行為所吸收，不另論罪。另查被告乙○○前
    曾於91年間因違反毒品危害防制條例案件案件，經原審法院
    以92年度易字第352號判處有期徒刑2月確定，於93年1月9日
    易科罰金執行完畢，有本院被告前案紀錄表1 份在卷可按，
    其於5 年以內故意再犯本件有期徒刑以上之罪，為累犯，應
    依刑法第47條第1 項規定加重其刑（有關販賣第一級毒品本
    刑為死刑、無期徒刑部分，依刑法第65條第1 項規定不得加
    重，僅就罰金部分加重之），並先加後減之。
四、原審因而予被告乙○○論罪科刑，固非無見。惟查，毒品危
    害防制條例第18條第1 項規定，得諭知沒收並銷燬之者，以
    查獲之毒品及專供製造或施用毒品之器具為限，並不及於毒
    品之外包裝。而毒品之外包裝有防止毒品裸露、逸出及潮濕
    ，並便於攜帶、運輸之作用，自係供持有毒品所用之物，即
    應依同條例第19條第1項規定諭知沒收；又同條例第19條第1
    項關於沒收之規定，係採義務沒收主義，故凡犯同上條例第
    4條至第9條、第12條、第13條或第14條第1項、第2項之罪者
    ，其供犯罪所用之物或因犯罪所得之財物，如為犯人所有，
    均應諭知沒收，法院無審酌之地（最高法院98年度台上字第
    2338號判決意旨參照）。本件扣案之海洛因包裝袋只，原
    審漏未宣告沒收，即有未合。被告乙○○上訴否認犯罪，雖
    無理由，惟原判決此部分既有可議，自應由本院將原判決關
    於被告乙○○部分撤銷改判。爰審酌被告乙○○有多次麻醉
    藥品及毒品之前科紀錄，素行不佳，且其本身除有施用毒品
    之不良嗜好外（施用毒品部分原審另案審結），竟更進一步
    鋌而走險，從事販賣毒品海洛因予他人施用之犯行，對於社
    會治安及國民健康之危害不淺，復參酌其犯罪之手段、目的
    、動機及事發後猶一再矢口否認犯行，犯後態度不佳，毫無
    悔意等一切情狀，量處有期徒刑15年10月。至扣案之海洛因
    3包（合計淨重4.2公克），係查獲之第一級毒品，應依毒品
    危害防制條例第18條第1 項前段之規定，不問屬於犯人與否
    ，併予宣告沒收銷燬之；扣案海洛因包裝袋3 只，有防止毒
    品裸露、逸出及潮濕，並便於攜帶、運輸之作用，自係供持
    有毒品所用之物，應依同條例第19條第1 項規定沒收；扣案
    之被告乙○○所有行動電話1支（內含門號0000000000號SIM
    卡1 張），則係其所有供本件販賣海洛因所用之物，應依同
    條例第19條第1項規定宣告沒收；其餘扣案之分裝鏟共4支、
    已使用過注射針筒1 支、海洛因殘渣袋4個、葡萄糖3包、現
    金11萬8千元、9千元及行動電話2支（內含0000000000、000
    0000000門號SIM卡各1 張），則依卷內事證無從證明係被告
    所有供本件販賣毒品所用、所得或所生之物，爰均不予宣告
    沒收。
五、被告乙○○經合法傳喚，無正當理由不到庭，爰不待其陳述
    ，逕行判決。
、無罪（即被告甲○○）部分
一、公訴意旨略以：被告甲○○明知海洛因為毒品危害防制條例
    所列之第一級毒品，不得非法轉讓，竟基於轉讓第一級毒品
    之犯意，於96年11月23日下午4 時許，在臺北縣板橋市○○
    路216巷97號4樓，因其友人黃祥豪欲施用海洛因，而委請其
    先出資5,000元代向他人購入4分之1 錢海洛因（重約0.94公
    克），約定代甲○○購得海洛因後，再將其中半數以原價轉
    讓予黃祥豪，嗣被告甲○○於同日下午5 時許帶同黃祥豪至
    臺北縣板橋市○○路○段200號之玉山商業銀行前與乙○○進
    行毒品海洛因交易，惟乙○○進入自小客車內，取出第一級
    毒品海洛因2 包，欲交由甲○○、黃祥豪準備試用之時，為
    在旁埋伏之員警當場查獲而未遂，因認被告甲○○涉犯毒品
    危害防制條例第8 條第5項、第1項之轉讓第一級毒品未遂罪
    嫌云云。
二、按犯罪事實應依證據認定之，無證據不得認定其犯罪事實；
    又不能證明被告犯罪者，應諭知無罪之判決，刑事訴訟法第
    154條第2項及第301條第1項分別定有明文。
三、公訴人認被告甲○○涉有上開犯嫌，顯係以被告甲○○、證
    人黃祥豪之供、證述，並有海洛因3包、分裝鏟、行動電話2
    支、現金9000元扣案、及通訊監察書、譯文、法務部調查局
    鑑定書各1 紙附卷可稽，為其主要論據。然訊據上訴人即被
    告甲○○固坦承有於上揭時地為警查獲並扣得毒品海洛因、
    現金及行動電話等物之事實，惟堅決否認有何轉讓海洛因未
    遂之犯行，並辯稱：伊係與黃祥豪要合資購買海洛因，但黃
    祥豪沒有錢，請伊先幫忙墊錢，打算一起出資5,000元買0.9
    公克之海洛因，且當時黃祥豪到現場是要跟伊一起去買毒品
    ，並不是伊拿到毒品後再轉讓予黃祥豪等語。
四、經查：
  (一)被告甲○○於警詢時供承：「（警問：你今天是要向人買毒
    品？）對呀。」、「（警問：要交易毒品？要向人家購買毒
    品，被警察查到，是不是，所以被警方帶到這邊，接受偵訊
    ？）對。」、「（警問：黃祥豪是為什麼會去的啦？）他跟
    我約在那裡呀。」、「（警問：對啦，他去那找你做什麼？
    ）我叫他來的呀。」、「（警問：你叫他來做什麼？）試試
    看可以嗎。」、「（警問：試試看，什麼意思？）試試看東
    西好或壞呀。」、「（警問：他也順便要就是了？）我買，
    回去一起吃，他也沒有了。」、「（警問：喔，順便叫他來
    吃東西就是了，為什麼叫他來吃東西？）看東西可不可以、
    好不好。」、「（警問：因為他也要買，是不是？）我跟他
    ‧‧‧我買就是跟他一起買的呀。」、「（警問：喔，你們
    兩個一起合資，是不是？）對啦，要買‧‧‧對啦。」、「
    （警問：你是跟他合資，你出多少？）我先出錢啦。」、「
    （警問：喔，你先出錢，他是‧‧‧他原本想說要共同出資
    啦，因為他身上沒有錢，叫我先出資啦，我們兩個一起要向
    乙○○購買毒品啦，啊，我是叫他來一起來試看看毒品的純
    度好不好，是不是這樣？）嗯。」等語（以上被告甲○○於
    警詢時所為之陳述，均依原審法院勘驗其警詢錄音帶之內容
    ，如實引用），嗣於偵查中亦明確供稱：伊在黃祥豪家的時
    侯，他有跟伊說，要一起買四分之一錢，但是因為他沒有錢
    ，所以叫伊先幫他出，原本並沒有講好說要跟誰買，後來去
    找乙○○，如果試可以的話，就有可能跟乙○○買，但根本
    還沒有試等語，核與證人黃祥豪於偵查中具結證稱：昨天甲
    ○○原本在伊家睡覺，他在下午4 點多睡醒後，他說要去找
    人家拿海洛因，伊因為沒有錢，所以拜託甲○○可不可以先
    幫伊墊錢，原本打算要拿四分之一錢的海洛因，伊跟甲○○
    一人一半等語；於原審法院審理時具結證稱：伊拜託甲○○
    幫伊出錢要拿海洛因，伊要跟甲○○合資一人一半，請他先
    幫伊墊錢等語均大致相符，由是可見，證人黃祥豪係先向被
    告甲○○借貸金錢，委由被告甲○○出面代為出資與被告乙
    ○○接洽交易海洛因之事宜，其後再由被告甲○○將所買入
    海洛因之一半分予黃祥豪，應堪認定。
  (二)按無償受他人委託，代為購買禁藥甲基安非他命後交付委託
    人，以便利、助益委託人使用者，為幫助施用，其行為人於
    購入甲基安非他命之始，即係為委託人而持有該禁藥，並非
    購入後始另行起意，交付而移轉甲基安非他命之所有權予委
    託人。此與轉讓禁藥，係指原未受他人委託而基於為自己之
    意思購買後，始起意將其所有之禁藥，以移轉所有權之意思
    交付他人之情形，顯然有別，最高法院98年台上字第929 號
    著有判決意旨可供參照。本件證人黃祥豪既係先向被告甲○
    ○借貸金錢，委由被告甲○○出面代為出資與被告乙○○接
    洽交易海洛因之事宜，約定其後再由被告甲○○將所買入海
    洛因之一半分予黃祥豪（即受委託購買部分），揆諸前揭判
    決意旨，被告甲○○嗣後若確購入該受黃祥豪委託購買之海
    洛因部分，亦可認係為黃祥豪而持有該第一級毒品，並非購
    入後始另行起意，交付而移轉之所有權予黃祥豪，即屬幫助
    施用，而非轉讓毒品之範疇。又依刑法及其特別法對於未遂
    犯之處罰，係採列舉主義，故所犯法條如無處罰未遂之明文
    ，即不得以未遂犯論處，此觀刑法第25條第2 項之規定自明
    。而刑法上之幫助犯，以正犯已經犯罪為構成要件，故幫助
    犯無獨立性，如無他人犯罪行為之存在，幫助犯即無由成立
    。是幫助犯成立之要件，必須正犯有著手實行犯罪之行為，
    且其行為達於可罰之程度，始能構成。本件被告甲○○受黃
    祥豪委託出面代購1/4 錢中一半之海洛因，於尚未與乙○○
    完成毒品交易，而無從交付予黃祥豪之際，即為警查獲，因
    而未遂。則被告幫助施用海洛因之犯行尚未達於既遂程度，
    而毒品危害防制條例第10條第1 項之施用第一級毒品罪，並
    無處罰未遂之明文，自不成立犯罪。
  (三)綜上所述，公訴人雖認被告甲○○涉犯毒品危害防制條例第
    8 條第5項、第1項之轉讓第一級毒品未遂罪嫌，惟據起訴書
    所載犯罪事實及其所舉事證，均無法認定被告甲○○確有轉
    讓第一級毒品之犯行，另其可能觸犯幫助施用第一級毒品部
    分，因該罪不處罰未遂犯，亦不成立犯罪。此外，本院復查
    無其他積極證據足資證明被告甲○○犯罪，原審疏未詳查，
    遽予被告甲○○論罪科刑，於法即有違誤，被告甲○○上訴
    意旨執此指摘原判決此部分不當，為有理由，自應由本院將
    原判決關於被告甲○○部分亦撤銷，改諭知其無罪之判決。
據上論斷，應依刑事訴訟法第369條第1項前段、第364條、第301
條第1項前段、第299條第1項前段、第371條，毒品危害防制條例
第4 條第1項、第6項、第18條第1項前段、第19條第1項，刑法第
11條前段、第25條第2項、第47條第1項、第65條第2 項、第71條
第1項，判決如主文。
本案經檢察官王金聰到庭執行職務。
中    華    民    國    98    年    11    月    19    日
                  刑事第十庭審判長法  官  楊炳禎
                                  法  官  李春地
                                  法  官  陳春秋
以上正本證明與原本無異。
如不服本判決，應於收受送達後10日內向本院提出上訴書狀，其
未敘述上訴之理由者並得於提起上訴後10日內向本院補提理由書
（均須按他造當事人之人數附繕）「切勿逕送上級法院」。
                                  書記官  李家敏
中    華    民    國    98    年    11    月    20    日
附錄：本案論罪科刑法條全文
毒品危害防制條例第4條第1項、第6項
製造、運輸、販賣第一級毒品者，處死刑或無期徒刑；處無期徒
刑者，得併科新臺幣一千萬元以下罰金。
前五項之未遂犯罰之。


司法院資訊處製作；財團法人民間司法改革基金會備份。
